臺灣臺南地方法院民事裁定　　　　　 100年度消債抗字第38號
抗　告　人　穆昱璇即穆金蕊
上列抗告人因聲請免責事件，對於中華民國100年6月28日本院
100年度消債聲字第31號裁定提起抗告，本院裁定如下：
    主  文
抗告駁回。
抗告程序費用新臺幣壹仟元由抗告人負擔。
    理  由
一、抗告意旨略以：於民國92年間，抗告人所任職之公司，誘騙
    抗告人參與匯率波動操作，並由公司主管帶領抗告人及其他
    員工至銀行櫃檯辦理現金卡及信用卡，以便將來作為該公司
    吸金之用。抗告人為公司之一員，自無法拒絕主管之上開指
    示，遂辦卡借款，迄於97年2月間，至聯合徵信中心調閱債
    權明細，始察知債務總額竟達新臺幣（下同）100餘萬元，
    其後於98年間經法院命債權人申報債權，債務總額已達300
    多萬元，至今更高達414萬餘元。抗告人以卡借款迄今，短
    短數年間，債務即以倍數劇增至抗告人無從面對之境地，實
    非抗告人一人之責，蓋本件債權銀行為期賺取信用卡、現金
    卡之高額利息，旗下業務員無不以高額及優厚贈品吸引無知
    民眾辦卡消費，並不時主動撥打電話告知抗告人辦卡放款之
    簡易及便利性，致抗告人身陷以卡養卡之惡性循環，是就抗
    告人所負高額債務之結果，債權銀行亦須負部份責任，爰提
    起抗告，請求撤銷原裁定，准予抗告人免責。
二、按債務人有下列各款情形之一者，法院應為不免責之裁定，
    但債務人證明經普通債權人全體同意者，不在此限：一、於
    七年內曾依破產法或本條例規定受免責；二、隱匿、毀損應
    屬清算財團之財產，或為其他不利於債權人之處分；三、捏
    造債務或承認不真實之債務；四、因浪費、賭博或其他投機
    行為，致財產顯然減少或負擔過重之債務，而生開始清算之
    原因；五、於清算聲請前一年內，已有清算之原因，而隱瞞
    其事實，使他人與之為交易致生損害；六、明知已有清算原
    因之事實，非基於本人之義務，而以特別利於債權人中之一
    人或數人為目的，提供擔保或消滅債務；七、隱匿、毀棄、
    偽造或變造帳簿或其他會計文件之全部或一部，致其財產之
    狀況不真確；八、故意於財產及收入狀況說明書為不實之記
    載，或有其他故意違反本條例所定義務之行為，消債條例第
    134 條定有明文。又按消費者債務清理制度並非在使債務人
    恣意消費所造成之債務，轉嫁予債權人負擔，債務人免責之
    制度，應在鼓勵勤勞誠實之債務人，而非縱容債務人奢侈浪
    費，倘債務人於聲請清算前之相當期間內，利用信用金融之
    機會，恣意為非屬通常生活所需之鉅額消費或作奢侈性、浪
    費性消費，亦或其他投機性之行為，而不在意日後履行返還
    之能力，反而算計消債條例中之免責制度，濫用清算程序以
    規避其應負擔之償還責任，自與消債條例之立法本旨有違。
三、經查：
(一)抗告人聲請消費者債務清理事件，經本院以97年度消債更字
    第839號裁定開始更生程序，嗣因其所提之更生方案未能經
    債權人可決，經本院以99年度消債清字第40號裁定開始清算
    程序，其後再經本院99年度司執消債清字第37號裁定清算程
    序終止在案等情，業經本院職權調閱前揭卷宗核閱無誤。
(二)又抗告人92年及93年間薪資給付總額分別為681元及0元，有
    本院依職權調閱抗告人稅務電子閘門財產所得調件明細表附
    卷可按（見消債更卷第73至75頁）。並參酌抗告人於前審訊
    問時陳述：「（問：92年的時候有無在工作？）92年的時候
    ，我去找工作，我找到的工作就是匯率兌現的公司，我是應
    徵做紀錄員及書寫員的工作，一個月的薪資為二萬多元」、
    （問：92、年93年每個月需要的生活費為何？）小孩子的生
    活費、學費約每個月三萬元，房租每個月9仟元…」等語綦
    詳（見消債聲卷第117至117頁背面），堪認抗告人92年至93
    年間之收入不穩定，且經濟甚為窘困無訛。
(三)然查抗告人所欠債務之原因，依債權人提出之預借現金、現
    金卡及信用卡消費明細表綜合觀之，抗告人自93年7月13 日
    起至93年10月5日止向富邦銀行（已轉讓與富邦資產管理股
    份有限公司）預借現金5筆，共計90,000元（見消債聲卷第
    38頁）；於92年7月22日及93年8月25日，向新光行銷股份有
    限公司預借現金2筆，共計53,000元（見消債聲卷第50至51
    頁）；於93年6月10日向花旗（台灣）銀行辦理既有卡友靈
    利金共12期，每期5,833元，共計69,996元（見消債聲卷第
    71至75頁）；於92年7月16日向兆豐銀行預借現金24,000 元
    、並於92年12日24日及93年9月7日辦理以卡優貸預借現各計
    70,000元（見消債聲卷第88、89頁及91頁背面）；自93年8
    月25日起至93年11月12日止，向國泰世華銀行預借現金5筆
    ，共計90,000元（見消債聲卷第97頁）；93年間向匯誠第一
    資產管理股份有限公司（原萬泰銀行）預借現金2筆，共計
    30,000元（見消債聲卷第103至104頁）；自92年8月22日起
    至93年6月8日止，向萬榮行銷股份有限公司預借現金9筆，
    共計190,000元（見消債聲卷第114頁）。則上開借款金額共
    計623,996元，已達抗告人自陳於97年2月自聯合徵信中心所
    調閱債權明細所示債務總額100餘萬元之半數，並審酌抗告
    人所載於債權人清冊之債權種類及原因欄，該債務發生原因
    多為投資匯率差額或投資失利等語（見消債更卷第169至171
    頁），足見前揭投資匯率差額，顯係抗告人財產顯然減少及
    負擔過重債務之主要原因。
(四)抗告人雖辯稱：上開借款行為，係因受所任職公司誘騙，且
    債權銀行亦應對抗告人欠款負相當責任云云。然抗告人於前
    審訊問時稱：「（問：你不知道你們所借的錢將來也是要還
    錢的嗎？）我知道，當時公司說會幫我們賺房子等，會讓我
    們生活無問題，獲利很高，所以我才借錢作投資，我工作一
    個多月擔任紀錄員及書寫員工作，薪水為二萬多元，其實進
    去公司就是要我們借款作匯率的波動，我就投資將近一百萬
    元。我借款時沒有其他財產。我打算用匯差波動所獲利賺得
    的錢來清償所借的錢。」等語（見消債聲卷第117頁背面）
    ，審酌抗告人任職公司期間一個月薪資僅約2萬元，即冒然
    借款百萬，則該借款已明顯超過其經濟能力，抗告人未考量
    其自身償債能力，僅心存僥倖，希冀以公司財務槓桿操作方
    式獲利，未思其投資之高風險性，亦未以過去實證考量投資
    收益之或然率，更未有預定收入以詳實擬定償還計畫，即先
    行借款從事該投資，足證抗告人有投機之行為無誤。又抗告
    人之公司既已明白告知係從事匯率價差套利，抗告人即應知
    悉其具有高風險性，不可能穩賺不賠，嗣果真產生鉅額損失
    ，亦應為抗告人所能預料，尚難認其公司有何訛詐，又抗告
    人迄今仍並未就其如何受誘騙為具體說明，復無提出任何積
    極證據或報案資料以實其說，尚難僅憑抗告人空泛、抽象之
    主張，而認本件有何不可歸責抗告人之投機行為，是其所辯
    ，顯不足採。
四、綜上所述，抗告人確係因借款，以操作匯率兌現失利，導致
    負擔過重之債務，依上開說明，其所為係屬投機行為。故原
    審認抗告人有消債條例第134條第4款所規定之「因浪費、賭
    博或其他投機行為，致財產顯然減少或負擔過重之債務，而
    生開始清算之原因。」之情事，而裁定不予免責，並無違誤
    。抗告意旨仍執陳詞指摘原裁定不當，求予廢棄，為無理由
    ，應予駁回。末按，聲請人今雖受不免責裁定，日後尚非不
    可循本條例第142條途徑而受免責裁定，併予敘明。
五、據上論結，本件抗告為無理由，依消費者債務清理條例第15
    條，民事訴訟法第495條之1第1項、第449條第1項、第95條
    、第78條，裁定如主文。
中    華    民    國    100    年    10    月    18   日
                  民事第一庭  審判長  法  官
                                      法  官
                                      法  官
以上正本係照原本作成。
本裁定除抗告理由有涉及法律見解具有原則上之重要性外，不得
再為抗告。如提起抗告，應於收受正本後10日內委任律師為代理
人向本院提出抗告狀，並繳納再抗告費新台幣1,000元。
中    華    民    國    100    年    10     月    18   日
                                      書記官  蘇玟心